臺灣新竹地方法院刑事裁定
111年度聲判字第30號
聲  請  人  林光清
            林光明
共      同
代  理  人  馮聖中律師
被      告  孫瑞芬


上列聲請人因告訴被告詐欺案件，不服臺灣高等檢察署檢察長於
民國111年8月26日以111年度上聲議字第7550號駁回再議之處分
（原不起訴處分案號：臺灣新竹地方檢察署111年度偵字第4613
號），聲請交付審判，本院裁定如下：
    主  文
聲請駁回。
    理  由
一、按告訴人接受不起訴處分書後，得於10日內以書狀敘述不服
    之理由，經原檢察官向直接上級法院檢察署檢察長或檢察總
    長聲請再議；上級法院檢察署檢察長或檢察總長認再議為無
    理由者，應駁回之；告訴人不服上級法院檢察署檢察長或檢
    察總長認再議為無理由而駁回之處分者，得於接受處分書後
    10日內委任律師提出理由狀，向該管第一審法院聲請交付審
    判；法院認交付審判之聲請不合法或無理由者，應駁回之，
    刑事訴訟法第256條第1項前段、第258條前段、第258條之1 
    第1項、第258條之3第2項前段定有明文。
二、經查，本件聲請人即告訴人林光清、林光明以被告孫瑞芬涉
    犯詐欺罪嫌，向臺灣新竹地方檢察署（下稱新竹地檢署）檢
    察官提出告訴，經該署檢察官偵查，認被告犯罪嫌疑不足，
    於民國111年7月1日以111年度偵字第4613號為不起訴處分（
    下稱原不起訴處分書）後，聲請人不服，聲請再議，嗣經臺
    灣高等檢察署（下稱高檢署）檢察長認再議無理由，於111
    年8月26日以111年度上聲議字第7550號處分書駁回再議之聲
    請（下稱原駁回再議處分書），茲聲請人於111年9月8日收
    受上開原駁回再議處分書，旋於同年月16日委任代理人馮聖
    中律師向本院聲請交付審判等情，業經本院調閱新竹地檢署
    111年度偵字第4613號全案卷宗核閱無誤，復有刑事交付審
    判聲請狀及刑事委任書狀各1份在卷可稽，是聲請人本件聲
    請交付審判，合於首揭法律規定。
三、本件告訴意旨略以：被告為址設於新竹市○區○○里○○○街0號
    之弋果文化事業股份有限公司（下稱弋果公司）負責人，其
    自106年3月間起，招攬告訴人林光清、林光明（此2人為兄
    弟關係）認購弋果公司增資發行之特別股（每股金額為新臺
    幣【下同】47元，認購股數為425萬5,319股，總金額為2億
    元）以投資弋果公司，並提出數版本之投資合作協議書（詳
    載特別股股息、股份轉換、收回、告訴人林光清任獨立董事
    等條件）供雙方磋商，期間被告於106年9月28日，以弋果公
    司須擴展大陸地區成都市培訓學校營業為由，請求告訴人林
    光清先匯入部分股金以應急，告訴人林光清同意後，遂由告
    訴人林光明委託呂健強自如附件（即他字卷第66頁）所示匯
    出帳戶，於如附件所示匯款日期，先後匯款如附件所示金額
    款項至如附件所示匯入帳戶內，前後金額達人民幣3,400萬
    元，詎被告取得該款項後，竟以弋果公司增資不符法令為由
    ，拒絕交付弋果公司股份予告訴人林光清、林光明，且於10
    7年3月間，要求改以借款法律關係處理該筆款項，復拖延不
    願還款，又以存證信函推卸係告訴人林光清不願簽立借貸契
    約始未還款，嗣告訴人林光清、林光明催討未果，認遭詐欺
    ，因認被告涉有刑法第339條第1項之詐欺取財罪嫌。 　
四、聲請交付審判意旨：詳如附件刑事交付審判聲請狀所載。 
五、經查，本件聲請人原告訴意旨，業據新竹地檢署檢察官詳予
    偵查，並以原不起訴處分書論述其理由甚詳，復經高檢署檢
    察長再詳加論證而駁回聲請人再議之聲請。今聲請人仍認被
    告涉有刑法第339條第1項之詐欺取財罪嫌，本院依職權調閱
    新竹地檢署111年度偵字第4613號全案卷宗審查後，除引用
    原不起訴處分書、原駁回再議處分書所載之理由而不再贅述
    外，另就聲請人本件交付審判之聲請應予駁回之理由，補充
    說明如下：　　　　　
㈠、按犯罪嫌疑不足者，應為不起訴處分；犯罪事實應依證據認
    定之，無證據不得認定犯罪事實，刑事訴訟法第252條第10
    款、第154條第2項分別定有明文。另告訴人之告訴，係以使
    被告受刑事訴追為目的，是其陳述是否與事實相符，仍應調
    查其他證據以資審認；證據力之強弱，事實審法院有自由判
    斷之權，故判斷證據力如不違背一般經驗之法則，即不得指
    為違法（最高法院52年台上字第1300號、25年上字第2053號
    判決意旨參照）。
㈡、次按，刑法第339條第1項詐欺罪之成立，以意圖為自己或第
    三人不法所有，以詐術使人將本人或第三人之物交付為要件
    。所謂以詐術使人交付，必須被詐欺人因其詐術而陷於錯誤
    ，若其所用方法，不能認為詐術，亦不致使人陷於錯誤，即
    不構成該罪（最高法院46年台上字第260號判例意旨參照）
    。從而，行為人如非自始基於不法之意圖，客觀上亦無施用
    詐術之行為，或並無損害發生，或被害人所受損害，非由欺
    罔行為陷於錯誤所致，均不得遽以詐欺罪相繩。是刑法上詐
    欺罪之成立，係以行為人於行為時具有詐欺之犯意為要件，
    苟行為人於行為時並無詐欺之犯意，即難以詐欺罪相繩。又
    依積極證據足可證明行為人主觀上確有不法所有意圖時，固
    得論以刑法第339條之詐欺罪相繩，惟行為人施詐時之意圖
    尚有存疑，且依調查證據之結果，復不足以認定行為人自始
    具有上述主觀犯罪構成要件，即不得遽以該罪論擬。
㈢、聲請人等所提詐欺取財告訴，經新竹地檢署檢察官偵查後，
    認被告為弋果公司及江蘇弋果教育信息諮詢有限公司（下稱
    江蘇弋果公司）負責人，聲請人林光清自104年間即與被告
    有往來，而於106年始開始討論投資事宜，嗣聲請人林光清
    與其兄即聲請人林光明決定共同參與投資，遂由聲請人林光
    明委託呂健強，於106年10月13日至107年1月16日間，以每
    次匯款人民幣200萬元之方式，共計匯款人民幣3,400萬至江
    蘇弋果公司帳戶內，被告迄今尚未還款予聲請人林光明、林
    光清等情，業據聲請人林光清指訴在卷（他字卷第42頁至第
    43頁），並有弋果公司經濟部商業司查詢資料影本、江蘇弋
    果公司營業執照影本、中國建設銀行客戶回單影本、呂健強
    經公證之聲明書影本、被告與聲請人林光清通訊軟體對話紀
    錄影本各1份、投資合作協議書數份在卷可稽（他字卷第50
    頁至第65頁、第73頁、第79頁至第103頁），復為被告所不
    爭執（他字卷第2頁至第5頁），是此部分事實，自堪認定。
㈣、是被告與聲請人林光清彼此間確實自104年間雙方即有相當往
    來聯絡，頗具私誼，而觀諸被告與聲請人林光清通訊軟體對
    話紀錄之歷程，於106年5月28日聲請人林光清稱：「…我投
    資2000再加利息。佔有大陸弋果美語幾趴股權，再轉換由開
    曼控股…這些情況請再說明一次好？另這金額何時要投入！
    」，同年9月9日聲請人林光清表示欲以「參與優先股」之方
    式投資較有保障，被告則回覆將安排雙方人員電話會議討論
    ，並於同年9月15日傳送會議摘要紀錄予聲請人林光清（他
    字卷第85頁、第87頁至第88頁），其後被告依雙方人員磋商
    過程自106年9月間至107年1月間傳送數版本協商修改之投資
    合作協議書予聲請人林光清（他字卷第54頁至第60頁），顯
    見被告與聲請人林光清就投資合作事項迭經長達4月餘之時
    間密集討論，又參諸上開各版本投資合作協議書內容及被告
    斯時與聲請人林光清之對話紀錄，協議書首次修改係經雙方
    討論後調整初版一、㈥股利分配、㈦特別股收回、㈨董事、㈩股
    東會之條件，嗣後聲請人林光清方就一、㈩股東會之條件，
    二、股金匯入之時間為修改，復依雙方人員討論結果增加第
    三方公司增資條件及股金匯入時間之修改，再於總認購股數
    不變之條件下將原本僅由聲請人林光清認購之股數，分由第
    三方公司認購取得等內容，在在顯示聲請人林光清確係出於
    自由意願投資，並透過專業經理人協助詳加評估潛在風險及
    獲利，選擇其認為最適當之方案，而與被告彼此不厭其煩數
    次局部細修投資合作協議書內容，且經被告就法律、事實層
    面剖析可行性後漸漸達成共識，甚而在約定之投資條件無法
    履行後，被告與聲請人林光清間仍就該筆投資資金是否更改
    成「借款」一節有所討論，雖最終未能對該筆投資金額如何
    返還有所結論，惟此益見雙方資金流通始末係由最初之投資
    認股轉為借貸關係，此係藉由多重討論而逐步形成，雖最終
    無法完成預期目的，然顯屬民事債務是否履行之範疇，尚難
    僅因被告事後未返還該筆投資金額，即逕推論其自始具詐欺
    之不法所有意圖或犯罪故意而為招攬投資。
㈤、此外，聲請意旨另指稱被告所涉詐欺取財罪乃屬即成犯，是
    被告於向聲請人林光清等二人施以前開詐術，致聲請人林光
    清二人陷於錯誤並依其指示將款項匯入指定之江蘇弋果公司
    帳戶之際，被告即成立詐欺取財罪云云。揆諸上開說明，詐
    欺罪之成立，行為人除客觀上有施用詐術之行為，致被害人
    陷於錯誤而受有損害外，行為時主觀上具不法所有意圖及詐
    欺故意，亦為構成詐欺罪之要件，聲請意旨稱被告所涉詐欺
    取財罪為即成犯之部分，乃逕認被告主觀上自始基於詐欺不
    法所有意圖及詐欺犯意，故其犯罪行為一經完畢，罪即成立
    ；惟被告於本案向聲請人林光清邀集資金之初難謂有詐欺取
    財之不法所有意圖及詐欺取財之犯意，已如前述，且聲請人
    林光清協同專業經理人多方長期參與討論磋商，屢屢修改協
    議書內容，亦難認其有何陷於錯誤情事，是自無從遽認被告
    前開行為已該當詐欺取財罪，故聲請人此部分聲請意旨容有
    誤會，併此說明。　　
六、綜上所述，經本院調閱被告所涉本案詐欺取財全案卷證核閱
    結果，並無證據足以證明被告有何聲請人所指詐欺取財之犯
    行。此外，原不起訴處分書及原駁回再議處分書業就卷內證
    據詳為調查後，而以被告犯罪嫌疑不足，為不起訴處分、駁
    回再議處分，與本院前開認定結果相同。又該不起訴處分書
    及再議處分書已詳細敘明所憑證據及判斷理由，業經本院調
    閱偵查卷宗查核無誤，且所載證據取捨及事實認定之理由，
    尚無違背經驗法則、論理法則及證據法則。是原檢察官及高
    檢署檢察長以被告犯罪嫌疑不足，予以不起訴處分及駁回再
    議之聲請，並無不當。從而，本件交付審判之聲請為無理由
    ，應予駁回。　　
七、依刑事訴訟法第258條之3第2項前段，裁定如主文。
中　　華　　民　　國　　111 　年　　10　　月　　25　　日
                  刑事第八庭    審判長法　官  楊數盈　 
                                      法　官  江宜穎
                                      法　官  崔恩寧
以上正本證明與原本無異。
不得抗告。
中　　華　　民　　國　　111 　年　　10　　月　　25　　日
                                      書記官  陳采薇